【裁判字號】    97,重上,50
【裁判日期】    970909
【裁判案由】    確認債權關係不存在等
【裁判全文】
臺灣高等法院臺南分院民事判決  97年度重上字第50號
上  訴  人  慶山茂實業股份有限公司
法定代理人  乙○○
訴訟代理人  丙○○
            王進輝  律師
被  上訴人  富強鑫精密工業股份有限公司
法定代理人  甲○○
訴訟代理人  蔡文斌  律師
            王建強  律師
            李育禹  律師
            王盛鐸  律師
上列當事人間請求確認債權關係不存在等事件，上訴人對於中華
民國97年 4月16日臺灣臺南地方法院第一審判決（96年度訴字第
981號）提起上訴，本院於97年8月26日言詞辯論終結，判決如下
：
    主  文
上訴駁回。
第二審訴訟費用由上訴人負擔。
    事  實
甲、上訴人方面：
一、聲明：求為判決：（一）原判決廢棄。（二）確認被上訴人
    對上訴人所有如附表一所示之機器，於經濟部工業局中部辦
    公室證明書編號工（中）附字第024457號、登記債權額新台
    幣（下同）9,817,332 元動產擔保附條件買賣登記之債權不
    存在。（三）被上訴人應將上訴人所有如附表一所示之機器
    ，經濟部工業局於民國（下同）90年11月28日發文在經濟部
    工業局中部辦公室以編號工（中）附字第024457號設定之動
    產擔保附條件買賣登記予以塗銷。（四）被上訴人應將如附
    表二所示「支票期次48-67 」之支票20紙返還上訴人，並確
    認被上訴人對上訴人如附件二所示支票期次 6之支票債權不
    存在，並應給付上訴人551,643 元。（五）第一、二審訴訟
    費用由被上訴人負擔。（六）准供擔保宣告假執行。
二、陳述：除與原判決記載之事實相同者予以引用外，並補稱：
（一）系爭92年4月15日協議之真意，乃為只要於97年4月15日前
      ，上訴人支付總額如果達600 萬元，即可免除尾款之給付
      義務：
    1.按解釋當事人所立書據之真意，以當時之事實及其他一切
      證據資料為其判斷之標準，不能拘泥字面或截取書據中一
      二語，任意推解致失真意；又解釋私人之契約應通觀全文
      ，並斟酌立約當時之情形，以期不失立約人之真意；最高
      法院分別著有19年度上字第28號、18年度上字第1727號判
      例在案。經查訂立協議當時，上訴人已因經濟不景氣等問
      題，有履行清償之困難，故被上訴人在體諒上訴人之情形
      下，計算其本身買賣及所有經濟上之利益後，始計算出60
      0萬元此一數目，為被上訴人可退讓之範圍，至於分為5年
      （60期1期10萬）償還，應係體諒上訴人無法一次償還600
      萬元鉅額總數，故願意讓上訴人以分期方式清償該600 萬
      元債務。該條件契約中，兩造所定重點應在於被上訴人可
      以在5年後拿到600萬元，蓋當上訴人無法遵期交付每期10
      萬元之金錢時，該協議之內容即有可能無法於 5年到期時
      達到清償600萬元之目的。故該協議之內容始會約定：「
      （由上訴人）每月支付10萬元，若連續 5年不間斷，即繳
      至97年5月15日止，總計支付600萬元。」換言之協議內容
      所約定之5年間不間斷，應是計算總額600萬元之給付方法
      ，而非被上訴人訂立該協約之主要目的。從而當上訴人未
      遵期給付時，該法律效果似乎應探求分期給付之目的，及
      平衡當事人間之利益後，始得決定之。
    2.分期給付之目的，依上所述應係為體諒債務人之清償能力
      所定之方法，關於分期給付之規定，依民法第318條第1項
      但書、第2 項規定：「法院得斟酌債務人之境況，許其無
      甚害於債權人之相當期限內，分期給付，或緩期清償。」
      、「法院許為分期給付者，債務人一期遲延給付時，債權
      人得請求全部清償。」可知分期給付遲延之法律效果，係
      使債務人得請求全部債權額，即債務人所喪失者乃為期限
      利益，又本案雖非法院所允許之分期給付，而為當事人間
      所約定之契約，惟該法條之立法意旨亦得類推適用於本案
      情況，蓋本案所約定之附條件契約，主要目的在於上訴人
      可在5年內（即97年5月15日前）給付清償完畢600 萬元。
      故本案上訴人遲延給付之法律效果於喪失期限利益後，全
      部債權額即為到期，債權人得請求全部清償即600 萬元一
      次清償完畢，而非如原審法院所述將造成上訴人得任意選
      擇清償期之結果。惟被上訴人並未於上訴人遲延給付時請
      求全部給付，反於93年11月17日簽立買賣合約書，並於該
      合約書第5 項約定：「付款辦法：抵付乙方應付甲方之帳
      款（抵付後帳款餘額360萬元，並自94年5月7日起每月1期
      分36期，每期10萬元償付，付款時間應於每月10日前繳交
      ，若未能如期繳交，甲方將直接由票據兌付全部所剩餘額
      ，乙方不得有異議。）觀此契約協議內容均未提及92年 4
      月15日之協議效力，反定立一個與該次協議內容相同清償
      債務方式，即協議亦約定每月1期分36期，即至97年5 月8
      日還款360 萬元，可知當事人間就還款之合意，仍是以分
      期給付為約定，且所約定還款之期限仍係至97年 5月，與
      第二次協議內容相符合，僅金額為雙方當事人所爭執。上
      訴人主張該360 萬元金額簽訂，乃因當時雙方的清償款項
      不明，故在未能確認清償款項情形下，誤以為尚有360 萬
      元之餘額未清償，始與被上訴人共同簽訂360 萬元之買賣
      合約書，資為清償債務之方法。惟此仍不影響該契約書係
      延續第二次協議內容所繼續簽訂之契約。再依民法第 316
      條：「定有清償期者，債權人不得於期前請求清償，如無
      反對之意見表示時，債務人得期前清償。」之規定，上訴
      人於97年5月15日前即已清償6,551,643元，既為兩造所不
      爭執，該債務應即消滅，超過協議之600萬元達551,643元
      ，依系爭92年 4月15日協議，系爭動產擔保附條件買賣登
      記擔保之債權已不存在。另被上訴人之所以同意優待尾款
      ，係因被上訴人侵害上訴人之專利權，為求雙方和諧始優
      待尾款，上訴人也不追訴被上訴人侵害上訴人專利權之事
      ，在此前提下雙方始簽訂協議書，不然上訴人將以被上訴
      人侵害專利權一事提起訴訟，金額將即為可觀，詎當時雙
      方之立意良善，被上訴人日後卻反悔，不願遵守當時之約
      定。
（二）被上訴人撥款給上訴人之性質：本件上訴人起先係向花旗
      商銀借貸700 多萬元，但因該銀行的還款方式及利息計算
      過於嚴苛，故轉而由被上訴人併存債務承擔，上訴人並將
      不動產及動產設定抵押權於被上訴人（見三方所成立之協
      議書），而動產抵押設定部分，係以兩造成立附條件買賣
      契約之方式，設定動產擔保抵押，所設定抵押金額為9,81
      7,332元，故所多出之200多萬元，應係被上訴人合併承擔
      債務所收取之利息部分。雖被上訴人就此部分抗辯：「此
      係幫上訴人向花旗銀行購買回該三台機器後，又將該三台
      機器賣給上訴人，故該附條件買賣契約係屬價款債權，而
      非如上訴人所稱『以附條件買賣方式轉向被上訴人公司貸
      款云云』」惟若被上訴人所述為真，則該三台機器，其中
      有兩台已有10年以上之使用年限，其中一台亦已使用3 年
      ，由此可知，為何10年前可以700 多萬元購得的機器，卻
      在10年後要以多200 多萬元的價金向被上訴人買回，由此
      可知被上訴人之抗辯不符合實際交易上之經驗法則，應不
      可採。故該附條件買賣契約，應係被上訴人為更能有效保
      障其自身權益，所使用之方式。
（三）系爭92年 4月15日協議之性質係和解契約：免除係單獨行
      為，92年 4月15日之協議係以契約方式為之，故非被上訴
      人主張之免除契約。又司法院（73）廳民一字第705 號見
      解，認為折半清償之協議性質上屬民法上之和解。另最高
      法院77年度第19次民事庭會議決議見解，亦認「兩造就10
      萬元借款成立和解，同意由甲償還 7萬元，其餘部分拋棄
      ，係以原來明確之法律關係為基礎而成立之和解，應認僅
      有認定之效力。乙固非不得依原來消費借貸之法律關係訴
      請甲為給付，但法院不得為與和解結果相反之認定。」基
      上足見實務見解不以雙方讓步已否作為和解契約之認定標
      準，如為一方讓步倘以協議方式為之，性質上亦屬和解契
      約，故本件應屬和解契約。
三、證據：除引用原審之立證方法外，並補提出司法院（73）廳
    民一字第705 號函附民事法律問題研究、最高法院77年度第
    19次民事庭會議決議(一)各影本1份為證。
乙、被上訴人方面：
一、聲明：求為判決：（一）上訴駁回。（二）第二審訴訟費用
    由上訴人負擔。（三）如受不利判決准供擔保宣告免為假執
    行。
二、陳述：除與原判決記載之事實相同者予以引用外，並補稱：
（一）兩造於92年 4月15日所達成協議之性質應為「免除契約」
      而非「和解契約」：按民法第736 條所稱之和解，其前提
      必須係當事人「互相讓步」，惟觀諸兩造92年 4月15日之
      協議，上訴人之給付方式為每月支付10萬元，與原約定方
      式每月15萬元相較，上訴人並無任何退讓之處，顯非民法
      第736 條所稱之和解。原審引用學者孫森焱所著民法債編
      總論下冊89年11月修訂版第1117頁，認定兩造於92年 4月
      15日所達成之協議，在性質上係屬免除契約應屬無誤，可
      資贊同。至上訴人援引司法院 （73）廳民一字第705號、
      及最高法院77年度第19次民事庭會議決議見解，認系爭協
      議為和解契約，因各該見解僅提及債權人退讓債權數額部
      分，至於債務人有無就清償方式及清償日期有所退讓，案
      例事實並不明確，不得遽認該協議為和解契約，否則將與
      民法第736條有所牴觸。
（二）系爭92年4月15日協議之真意，應係以「連續5年不間斷」
      為條件，而非「總計支付600 萬元」為條件：上訴人於90
      年9月1日以附條件買賣方式向被上訴人購買機器，價金以
      分期方式支付，嗣上訴人無法按期支付價金，依買賣合約
      書第11條約定，上訴人喪失期限利益，視同全部到期，並
      應支付違約金，被上訴人因上訴人再三懇求，並經上訴人
      保障絕對會按期支付價金，遂同意上訴人延展，且被上訴
      人為期能順利取得往後每月10萬元之價金，乃予以附條件
      免除尾款3,017,332元之優惠，其條件為「92年4月15日協
      議每月支付10萬元，若連續5年不間斷，即繳至97年5月15
      日止。」因此之所以有免除尾款之約定，係因被上訴人為
      期能連續5年，於每月收取10萬元，而非僅單純收取600萬
      元即可。然上訴人嗣並未依92年4 月15日協議履行，價金
      仍未每月支付10萬元，有時整個月均未付款，根本不連續
      ，因此免除尾款之條件未能成就，上開協議未能發生效力
      ，兩造間之債權債務關係仍須回歸原買賣契約。又觀諸兩
      造於93年11月17日簽立之買賣合約書，第5 項約定：「付
      款辦法：抵付乙方應付甲方之帳款（抵付後帳款餘額 360
      萬元，並自94年 5月7日起每月1期分36期，每期10萬元償
      付，付款時間應於每月10日前繳交，若未能如期繳交，甲
      方將直接由票據兌付全部所剩餘額，乙方不得有異議。）
      。足知上訴人於93年11 月17日時，尚積欠被上訴人360萬
      元，益證兩造間92年4月15日之協議並不生效。
三、證據：引用原審之立證方法。
    理  由
一、上訴人起訴主張：上訴人於90年9月1日與被上訴人簽定機器
    附條件買賣合約書，約定被上訴人將如附表所示之機器附條
    件出賣給上訴人，依合約書第8 條規定買方履行本合約各條
    款之規定並完成時，取得機器之所有權，合約總價款為9,81
    7,332元，分68期付款，上訴人於90年11月14日至92年4月14
    日共給付85萬元，嗣因經濟不景氣上訴人接單量大減，致無
    法按期支付分期款項，兩造遂於92年 4月15日達成協議，約
    定由上訴人每月支付10萬元，若連續 5年不間斷，即繳至97
    年 5月15日止，總計支付600萬元，則尾款3,017,332元可不
    必再付。嗣上訴人自92年5月26日起至93年8月31日止共給付
    958,850元，又於93年11月17日將Ｈ型鋼一批（192,307公斤
    ）出賣給被上訴人，總價3,461,526 元抵付本件附條件貨款
    ，雙方協議確認本件貨款餘額為360萬元，並自94年 5月7日
    起每月 1期分36期，每期10萬元償付，同日上訴人之法定代
    理人乙○○，並將專利權二件即申請案號00000000「射出成
    形機橫軸不斷裂裝置」與申請案號00000000「進料時防止噴
    嘴流出塑料之射料管裝置」，讓與被上訴人金額分別為50萬
    元、50 萬元，合計100萬元，但不給付仍充供日後每期10萬
    元之價金，是上訴人自94年6月30日起至95年1月19日止又支
    付1,131,267元。綜此兩造自92年4月15日協議後，上訴人共
    給付6,551,643元，依92年4月15日協議，上訴人繳付之6,55
    1,643 元，已超過雙方約定之600萬元，非但超出551,643元
    ，並提前給付完畢，尾款應遭免除而不必再給付，該債權不
    存在，抵押權亦消滅。為此被上訴人應將經濟部工業局於90
    年11月28日發文在經濟部工業局中部辦公室以編號工（中）
    附字第024457號設定之動產附條件買賣登記予以塗銷，多出
    之551,643元亦屬不當得利應予返還。爰依系爭92年4月15日
    協議及不當得利之法律關係，提起本件訴訟等語。
二、被上訴人則以：被上訴人於80幾年間，將系爭機器售予上訴
    人，上訴人給付價金之方式，除部分款項以現金交付外，其
    餘係向美商花旗銀行貸款支付，當時美商花旗銀行要求被上
    訴人，應簽立「買回保證條款」以因應上訴人無力清償之損
    害，嗣上訴人無力清償餘額7,609,732 元，遂由被上訴人向
    上訴人買回系爭機器，而將價金支付予花旗銀行，以代清償
    上訴人所欠餘額，嗣上訴人希望重新由被上訴人處再次買回
    系爭機器，被上訴人鑑於上訴人財務狀況有困難，於90年 9
    月 1日與上訴人成立附條件買賣合約，價金以分期方式支付
    ，嗣上訴人無法按期支付價金，依買賣合約書第11條約定，
    上訴人喪失期限利益，視同全部到期，並應支付違約金，被
    上訴人因上訴人再三懇求，遂同意上訴人展延，且被上訴人
    為期能順利取得往後每月10萬元之償金，乃予以附條件免除
    尾款3,017,332元之優惠，其條件為「92年4月15日協議每月
    支付10萬元，若連續5年不間斷，即繳至97年5月15日止。」
    然上訴人嗣並未依約履行連續 5年不間斷每月支付10萬元之
    約定，其已喪失期限利益，且免除尾款之條件亦未成就，兩
    造間之債權債務關係仍存在。且兩造93年11月17日買賣合約
    書第5項約定，係指兩造債務於93年11 月17日當時結算金額
    餘額為360 萬元，並重新就該餘額約定付款方式，非上訴人
    所主張93年11月17日合約書，係以92年 4月15日協議之債務
    600萬元為還款之協議等語，資為抗辯。
三、經查上訴人於90年9月1日與被上訴人簽定機器附條件買賣合
    約書，約定被上訴人將如附表一所示之機器附條件出賣給上
    訴人，及上訴人依約履行合約各條款之規定即取得機器之所
    有權，合約總價款為9,817,332 元，分68期付款，日期及金
    額如契約書之附件所示，上訴人於90年11月14日起至92 年4
    月14日止共給付85萬元；嗣兩造於92年 4月15日達成協議，
    由上訴人每月支付10萬元，若連續5年不間斷，即繳至97年5
    月15日止，總計支付600萬元，則尾款3,017,332可不必再支
    付；嗣上訴人自92年5月26日起至93年8月31日止共支付958,
    850元，繼於93年11月17日將H型鋼一批出賣給被上訴人，總
    價為3,461,526 元抵付本件附條件之貨款，並協議確認本件
    貨款餘額為360萬元，並自94年5月7日起每月1期分36期，每
    期10萬元償付，同日上訴人之法定代理人乙○○，並將專利
    權二件即申請案號00000000「射出成形機橫軸不斷裂裝置」
    、與申請案號00000000「進料時防止噴嘴流出塑料之射料管
    裝置」，讓與被上訴人金額分別為50萬元、50萬元，合計10
    0萬元，但不給付仍充供日後每期10 萬元之價金，上訴人自
    94年6月30日起至95年 1月19日止又支付1,131,267元；綜此
    兩造自92年4月15日協議後，上訴人共給付6,551,643元（95
    8,850＋3,461,526＋1,000,000＋1,131,267）等情。既有上
    訴人提出之機器附條件買賣合約書影本 1份、臺灣省政府建
    設廳動產擔保交易（附條件買賣）登記證明書暨動產擔保交
    易登記標的物明細表影本1份、92年4月15日協議影本1份、9
    3年11 月17日買賣合約書影本1份暨專利讓與同意書影本2份
    等件，附於原審卷為證，並為被上訴人所不爭執，自堪信實
    。惟上訴人另主張系爭92年 4月15日協議之性質為和解契約
    ，其真意為上訴人於97年4月15日前支付總額達600萬元，即
    可免除尾款之給付義務乙情，既為被上訴人所堅詞否認，並
    以上揭情詞置辯，致兩造互有爭議。是本件所應審究者，厥
    為系爭92年 4月15日協議之性質為何？該協議所附條件之真
    意為何？上訴人得否依該協議主張上訴人已免除尾款之給付
    義務？各情。
四、首按免除雖為單獨行為，債權人與債務人間仍得訂立契約，
    使債權人負擔免除債務人債務之債務。雖然既稱免除契約須
    為無償始可，若為有償即為代物清償或屬債之更改。免除契
    約原則上雖為無因，但亦得附以條件而為有因。例如約定債
    務人應於10日內償還借款之半額，其餘半額之債務則免除之
    。若債務人於約定期間內未依約履行，即應償還借款之全額
    ，債權人不予免除（參閱孫森焱著民法債編總論下冊89年11
    月修訂版第1117頁）。次按稱和解者，謂當事人約定，互相
    讓步，以終止爭執或防止爭執發生之契約；和解有使當事人
    所拋棄之權利消滅，及使當事人取得和解契約所訂明權利之
    效力，民法第736條、第737條亦分別定有明文。卷查系爭92
    年 4月15日兩造所簽立之協議內容，既已明載：「（由上訴
    人）每月支付10萬元，若連續5年不間斷，即繳至97年5月15
    日止，總計支付600萬元，則尾款3,017,332元可不必再付，
    請按照協議內容於票據到期日前匯款進來，本公司以後不另
    行通知，若違反協議內容，本公司將循法律途徑解決。」等
    語，而有該協議存卷足憑；再參諸兩造之所以簽立該協議之
    緣由，係因上訴人無法依90年間訂立之契約履行給付價金，
    及兩造自承其等於訂立該協議時，係就兩造於90年9月1日簽
    定之機器附條件買賣之給付價金方式為協議，尾款之免除條
    款為一優惠方案等客觀情狀，堪認系爭協議係兩造就給付價
    金採分期付款方式為約定，即上訴人自92年 4月15日起至97
    年5月15日止，共計5年合計60個月，每月須給付被上訴人10
    萬元，若於約定5年期間，上訴人每月依約給付10萬元，5年
    共支付600萬元，則90 年間之附條件機器買賣契約尾款，即
    無須再為給付。亦即系爭92年 4月15日協議，係以「每月支
    付10萬元，若連續5年不間斷，即繳至97年5月15日止，總計
    支付600萬元。」為「尾款3,017,332元可不必再付」之成立
    條件，至為灼然。尤以系爭92年 4月15日協議，係兩造就給
    付價金方式，由原來每月15萬元，變更為每月10萬元，僅屬
    給付價金方式之變更，被上訴人並未有拋棄債權之一部或全
    部，而使其權利消滅之意思表示，上訴人亦未因系爭協議而
    取得新權利，雙方就原債權債務關係，亦無互相讓步之意思
    表示或約定，顯與和解契約之性質不同。是系爭92年 4月15
    日之協議，應屬「附成立條件之免除契約」之性質，而非上
    訴人所主張之「一般和解契約」無疑。至上訴人引司法院（
    73）廳民一字第705 號函釋認折半清償之協議性質上屬民法
    上和解；及引最高法院77年度第19次民事庭會議決議：「兩
    造就10萬元借款成立和解，同意由甲償還 7萬元，其餘部分
    拋棄，係以原來明確之法律關係為基礎而成立之和解，應認
    僅有認定之效力。乙固非不得依原來消費借貸之法律關係訴
    請甲為給付，但法院不得為與和解結果相反之認定。」認系
    爭協議係屬和解契約乙節，因各該見解僅提及債權人退讓債
    權數額部分，至債務人有無就清償方式及清償日期有所退讓
    ，案例事實並不明確，尚不得遽依各該見解逕認系爭協議為
    一般之和解契約。
五、次按民法第98條規定：「解釋意思表示，應探求當事人之真
    意，不得拘泥於所用之辭句。」又當事人之真意何在，應以
    過去事實及其他一切證據資料為斷定之標準，並應通觀契約
    全文，斟酌立約當時之情形，於文義上及論理上詳為推求，
    亦據最高法院著有39年度台上字第1053號、19年度上字第58
    號、18年度上字第1727號判例意旨足參。又按解釋當事人所
    立書據之真意，以當時之事實及其他一切證據資料為其判斷
    之標準，不能拘泥字面或截取書據中一二語，任意推解致失
    真意，復有最高法院19年度上字第28號判例可佐。經查：
（一）兩造間原系爭動產擔保附條件買賣登記擔保之債權額為9,
      817,332 元，分68期付款，日期及金額如契約書之附件所
      示，上訴人於90年11月14日起至92年 4月14日止共給付85
      萬元乙情，既為兩造所不爭執；又依契約書之附件觀之，
      如上訴人依原附條件買賣契約履行，應於96年5月7日清償
      最後1期即第60期尾款67,332 元，亦即應於該日還清總債
      權額9,817,332元，而自第1期90年10月20日起至第19期92
      年 4月7日止，上訴人原應給付19期分期款共255萬元（計
      算式：100,000元6（期）＋150,000元13（期）＝2,5
      50,000元），然上訴人實際至92年 4月15日止所清償之金
      額，不論依上訴人起訴所主張之1,029,116 元，或嗣兩造
      於97年4月2日合意之85萬元，至92年 4月15日止實際清償
      之金額，均未達應給付分期款255 萬元之半數。據此足認
      兩造簽立系爭92年 4月15日協議之真意，應係上訴人已屢
      次未依約給付分期款，且上訴人實際清償之金額，未達應
      給付分期款255 萬元之半數，被上訴人為使上訴人日後能
      如期給付分期款，遂簽訂同意免除上訴人給付尾款義務之
      要件，為上訴人應每期（月）均清償10萬元，始願意給予
      免除尾款之利益，而非如上訴人解釋，只要上訴人於97年
      5月15日前給付600萬元，即可免除尾款之給付義務。蓋如
      依上訴人之解釋，上訴人即使於97年 5月14日前，全然不
      提出任何給付，僅選擇於97年5月15日一次給付600萬元，
      亦得享有免除尾款給付義務利益之下，將生被上訴人不僅
      同意上訴人，可將清償期由96年5月7日延至97年 5月15日
      ，且亦同意上訴人可少付尾款3,017,332 元之結果，衡情
      被上訴人縱屬至愚，亦不可能在上訴人已屢未依約給付分
      期款之情形下，猶同意給被上訴人對己極為不利之清償條
      件。益證上訴人對系爭92年4月15日協議所約定5年間不間
      斷，解釋為上訴人只要於97年 4月15日前，所支付總額如
      果達600萬元，亦即兩造所定重點應在被上訴人可於5年內
      ，取得600 萬元之目的即可云者，要與常理不符，無足取
      信。
（二）況觀諸兩造嗣於93年11月17日簽立之買賣合約書第5 項：
      有關「付款辦法：抵付乙方應付甲方之帳款（抵付後帳款
      餘額360萬元，並自94年5月7日起每月1期分36期，每期10
      萬元償付，付款時間應於每月10日前繳交，若未能如期繳
      交，甲方將直接由票據兌付全部所剩餘額，乙方不得有異
      議）。」之約定，兩造既於93年11月17日，由上訴人以Ｈ
      型鋼之價金，及讓與專利權之價金，抵付系爭債權時，重
      新確認兩造間之系爭債權餘額為360 萬元，並重新約定上
      訴人仍應自94年 5月7日起每月1期分36期，每期10萬元償
      付各情，亦足認兩造於93年11月17日簽立買賣合約書時，
      均已認系爭92年 4月15日協議，已因條件不成就而不生免
      除尾款之效力，否則應無重新約定每月清償10萬元，且仍
      須繼續清償36期每期10萬元之必要。對此上訴人雖主張係
      其誤會尚有360 萬元餘額未清償致為該約定云云，然上訴
      人積欠被上訴人若干貨款，已清償若干部分貨款，或以Ｈ
      型鋼之價金，及讓與專利權之價金，抵付若干貨款後，尚
      餘若干貨款未償，當甚為清楚，豈有於93年11月17日與被
      上訴人訂約時，有誤認或誤算餘額之可能。況債務餘額多
      寡對兩造之權益尤為重要，衡情當亦不會誤認，被上訴人
      更不可能於訂約時，誤認或誤算致餘額短少而損害自身之
      權益，是上訴人為此主張之不足採信甚明。至被上訴人於
      上訴人違反分期給付之義務時，被上訴人是否行使請求全
      部債權額之權利，係屬其自行決定行使權利之方法，原非
      他人所得置喙，況依私法自治原則，被上訴人不行使請求
      全部債權額之權利，而選擇與上訴人就債務為協商亦為法
      之所許，尚不得因被上訴人於上訴人喪失期限利益時，未
      請求全部債權額，而與上訴人為債務協商，即遽謂93年11
      月17日之合約書，係系爭92年 4月15日協議之延伸。從而
      上訴人主張其業於95年1月19日前共清償6,551,643元，符
      合系爭92年4月15日協議之要求，其得免除尾款3,017,332
      元之給付義務云者，亦無足信。
（三）至上訴人另主張縱上訴人有未按月給付之情形，依民法第
      254條、255條規定，被上訴人亦僅取得解除契約之權利，
      而被上訴人當時既未向上訴人表示解除系爭協議之和解契
      約，顯已經使上訴人信賴被上訴人以不行使解除契約之權
      利，上訴人復於95年1月19日已給付超過600萬元，乃被上
      訴人竟遲至96年7月11日，始表示上訴人自92年6月份起，
      即未依系爭協議約定如期履行應給付之2,563,733 元云云
      ，顯有違誠信原則而不生效力等乙節。因系爭92年 4月15
      日之協議，乃具「附成立條件之免除契約」之性質，而非
      上訴人所主張之「一般和解契約」，既經認定有如上述，
      則若免除契約之成立條件不成就，該免除契約即不生效力
      ，被上訴人縱未為任何解除契約之意思表示，亦無上訴人
      所稱違反誠信原則之情形，是上訴人為此部分主張，亦非
      有據，仍無足取。
（四）承上分析，上訴人既不得依系爭92年 4月15日之協議，主
      張債權尾款3,017,332 元之給付義務，已因免除而無庸再
      為給付，則系爭動產擔保附條件買賣登記擔保之債權，即
      尚未完全受償，從而被上訴人持有如附表二所示「支票期
      次48-67」之支票20紙，及受領上訴人所為551,643元之給
      付，即均非無法律上之原因而受有利益，灼然明甚。
六、綜上所述，上訴人依系爭92年 4月15日之協議，及不當得利
    之法律關係，請求確認系爭動產擔保附條件買賣登記債權額
    9,817,332 元之動產擔保附條件買賣登記之債權不存在，並
    請求塗銷該登記；及被上訴人應將如附表二所示「支票期次
    48-67」之支票20 紙返還上訴人，並確認被上訴人對上訴人
    如附件二所示支票期次6 之支票債權不存在；並應給付上訴
    人551,643 元；均屬無據，其假執行之聲請亦失所附麗，均
    不應准許。原審本於同上之見解，為上訴人敗訴之判決，及
    駁回其假執行之聲請，經核認事用法並無不合。上訴人上訴
    意旨，猶執上揭情詞，指摘原判決不當，求予廢棄改判，為
    無理由，應予駁回。
七、又本件事證已臻明確，兩造其餘主張陳述及攻擊防禦方法，
    核與判決之結果不生影響，爰不逐一論述，併此敘明。
八、據上論結，本件上訴為無理由，應依民事訴訟法第449條第1
    項、第78條，判決如主文。
中    華    民    國    97    年    9     月    9    日
                  民事第四庭    審判長法  官  王惠一
                                      法  官  蘇重信
                                      法  官  林永茂
上為正本係照原本作成。
如對本判決上訴，須於判決送達後20日內向本院提出上訴狀，未
表明上訴理由者，應於上訴後20日內，向本院提出理由書（須附
繕本）。依法須繳納裁判費並應委任律師為訴訟代理人，始得上
訴。
中    華    民    國    97    年    9     月    9     日
                                      書記官  謝素嬿
【附記】
民事訴訟法第466條之1：
(1)對於第二審判決上訴，上訴人應委任律師為訴訟代理人。但上
  訴人或其法定代理人具有律師資格者，不在此限。
(2)上訴人之配偶、三親等內之血親、二親等內之姻親，或上訴人
  為法人、中央或地方機關時，其所屬專任人員具有律師資格並
  經法院認為適當者，亦得為第三審訴訟代理人。
民事訴訟法第466條之2：
  上訴人無資力委任訴訟代理人者，得依訴訟救助之規定，聲請
  第三審法院為之選任律師為其訴訟代理人。
   附表一（買賣標的物之名稱、數量及金額，下列價格均為新台幣
           未含稅）
  ┌──┬───────┬────┬──┬─────┬─────┐
  │編號│標的名稱      │規格型式│數量│單價      │金額      │
  ├──┼───────┼────┼──┼─────┼─────┤
  │ 1  │塑膠射出成型機│JL1600  │1台 │7,500,000 │7,500,000 │
  ├──┼───────┼────┼──┼─────┼─────┤
  │ 2  │塑膠射出成型機│IS570F  │1台 │1,000,000 │1,000,000 │
  ├──┼───────┼────┼──┼─────┼─────┤
  │ 3  │塑膠射出成型機│TF850   │1台 │1,317,332 │1,317,332 │
  └──┴───────┴────┴──┴─────┴─────┘
   附表二（支票明細：中興銀行屏東分行、帳號291-1號）
  ┌──┬────┬──────┬─────────┐
  │期次│發票日  │支票號碼    │支票金額（新台幣）│
  ├──┼────┼──────┼─────────┤
  │ 06 │910310  │RV0000000   │100,000           │
  ├──┼────┼──────┼─────────┤
  │ 48 │940907  │RV0000000   │150,000           │
  ├──┼────┼──────┼─────────┤
  │ 49 │941007  │RV0000000   │150,000           │
  ├──┼────┼──────┼─────────┤
  │ 50 │941107  │RV0000000   │150,000           │
  ├──┼────┼──────┼─────────┤
  │ 51 │941207  │RV0000000   │150,000           │
  ├──┼────┼──────┼─────────┤
  │ 52 │950107  │RV0000000   │150,000           │
  ├──┼────┼──────┼─────────┤
  │ 53 │950207  │RV0000000   │150,000           │
  ├──┼────┼──────┼─────────┤
  │ 54 │950307  │RV0000000   │150,000           │
  ├──┼────┼──────┼─────────┤
  │ 55 │950407  │RV0000000   │150,000           │
  ├──┼────┼──────┼─────────┤
  │ 56 │950507  │RV0000000   │150,000           │
  ├──┼────┼──────┼─────────┤
  │ 57 │950607  │RV0000000   │150,000           │
  ├──┼────┼──────┼─────────┤
  │ 58 │950707  │RV0000000   │150,000           │
  ├──┼────┼──────┼─────────┤
  │ 59 │950807  │RV0000000   │150,000           │
  ├──┼────┼──────┼─────────┤
  │ 60 │950907  │RV0000000   │150,000           │
  ├──┼────┼──────┼─────────┤
  │ 61 │951007  │RV0000000   │150,000           │
  ├──┼────┼──────┼─────────┤
  │ 62 │951107  │RV0000000   │150,000           │
  ├──┼────┼──────┼─────────┤
  │ 63 │951207  │RV0000000   │150,000           │
  ├──┼────┼──────┼─────────┤
  │ 64 │960107  │RV0000000   │150,000           │
  ├──┼────┼──────┼─────────┤
  │ 65 │960207  │RV0000000   │150,000           │
  ├──┼────┼──────┼─────────┤
  │ 66 │960307  │RV0000000   │150,000           │
  ├──┼────┼──────┼─────────┤
  │ 67 │960407  │RV0000000   │150,000           │
  └──┴────┴──────┴─────────┘


司法院資訊處製作；財團法人民間司法改革基金會備份。
